臺灣高等法院臺中分院刑事判決　　　　100年度上易字第767號
上　訴　人　臺灣臺中地方法院檢察署檢察官
上　訴　人
即　被　告　劉惠芳
選任辯護人　陳浩華律師
上　訴　人
即　被　告　魏志朋
上列上訴人因被告恐嚇案件，不服臺灣臺中地方法院99年度易字
第3251號中華民國100年4月28日第一審判決（起訴案號：臺灣臺
中地方法院檢察署99年度偵字第2406號、第3825號），提起上訴
，本院判決如下：
    主  文
原判決撤銷。
劉惠芳共同犯恐嚇取財罪，處有期徒刑柒月。扣案之本票壹張沒
收。
魏志朋共同犯恐嚇取財罪，處有期徒刑陸月，如易科罰金以新台
幣一千元折算一日。扣案之本票壹張沒收。
    事  實
一、劉惠芳（綽號「庭庭」）係在卡拉OK店，以陪伴客人唱歌，
    收取客人所給予之小費為業。緣於98年11月24日晚間，劉惠
    芳在迎星會卡拉OK陪伴有肢體障礙之柯木環飲酒、唱歌後，
    柯木環提議前往櫻花卡拉OK續攤飲酒、唱歌，劉惠芳應允後
    ，搭乘柯木環之車前往。於路途中，柯木環因酒後在車內對
    劉惠芳親吻、撫摸，劉惠芳僅表示月事來了，並未嚴拒柯木
    環之愛撫行為，嗣得知柯木環身上已無現金，又未帶提款卡
    ，僅欲以記帳方式在櫻花卡拉OK店消費，乃改口推辭不去，
    柯木環始依劉惠芳指示將劉惠芳載回其住處附近讓劉惠芳下
    車。詎劉惠芳將情告知其男友魏志朋，劉惠芳與魏志朋二人
    認柯木環有肢體障礙可欺，乃謀議藉詞柯木環在車上對劉惠
    芳之愛撫行為係為性侵害為由，對柯木環為恐嚇取財，並由
    魏志朋找來身形為170多公分高、100餘公斤重之真實姓名不
    詳綽號『鐵牛』之成年男子，共同意圖為自己不法所有，由
    劉惠芳於98年11月30日晚上8時51分許打電話予柯木環，得
    知柯木環在「歡瑩卡拉OK」店飲酒、唱歌後，即以電話通知
    魏志朋偕同『鐵牛』駕駛劉惠芳所有之車牌號碼3558-NA 號
    自用小客車，至「歡瑩卡拉OK」店外等候，劉惠芳並至「歡
    瑩卡拉OK」店找柯木環，藉詞將柯木環帶出店，魏志朋、『
    鐵牛』旋即向前，由魏志朋對柯木環稱：你欺負我老大的女
    人「婷婷」，要柯木環上車談，並由『鐵牛』大聲稱進去啦
    ，將柯木環推進去後座。劉惠芳亦上車坐於副駕駛座，由魏
    志朋駕車自臺中市○○區○○路沿129縣道，往臺中市中興
    嶺方向行駛，嗣到達中興嶺某處偏僻山區荒煙蔓草之處，以
    此方式剝奪柯木環之行動自由，並於該處向柯木環恫稱：柯
    木環有對大哥的女人劉惠芳性侵，要求柯木環拿二十萬出來
    擺平等語，柯木環否認有對劉惠芳性侵害，並表示其身上沒
    有錢。渠等三人於該偏僻山區逗留一個多小時後，見柯木環
    始終無法交出現金，遂將柯木環載下山，並於車內喝令柯木
    環提取其帳戶內款項支應，而將車輛開至臺中縣潭子鄉（現
    改制為臺中市潭子區，以下均稱臺中市潭子區○○○路○段
    593號7-11便利商店，柯木環因心生畏懼，於99年11月30 日
    晚上11時17分許，由魏志朋、『鐵牛』下車於店外等候，另
    由劉惠芳陪同柯木環下車進入店內以金融卡提領其所有土地
    銀行帳戶內之存款5000元（餘額87元無法提領），悉數交付
    劉惠芳。魏志朋其後又將柯木環載往臺中市○○區○○路劉
    惠芳住處附近某處停留，由劉惠芳下車取得本票返回車上後
    ，由『鐵牛』對柯木環恫稱：不簽會將你帶上山等語，致柯
    木環因心生畏懼，遂再簽發以其為發票人、票面金額各為6
    萬5000元之本票三張（惟該三張本票因欠缺發票日期而為無
    效之票據）交予劉惠芳收執。劉惠芳等三人得手後，始將柯
    木環載回「歡瑩卡拉OK」店附近其車輛停放處，讓柯木環下
    車後。嗣柯木環報警處理後，經警於99年1月21日上午9時25
    分許，持台灣台中地方法院核發之搜索票至臺中市○○區○
    ○路4段96巷2弄7號劉惠芳住處搜索，扣得上開柯木環所簽
    發之本票其中一張（票據號碼TH0000000號），另於劉惠芳
    所有之車牌號碼355 8-NA號自用小客車內扣得與本件無關之
    空白本票一本，而查悉上情。
二、案經柯木環委請陳榮輝律師訴由臺中市警察局報請臺灣臺中
    地方法院檢察署檢察官偵查起訴。
    理  由
一、證據能力之說明：
  (一)按九十二年修正公布之刑事訴訟法改採以當事人進行為主之
    訴訟制度，檢察官代表國家偵查犯罪、實施公訴，基於當事
    人一方原告之地位，就被告犯罪事實及訴訟條件與據以認定
    證據能力等訴訟程序上之事實，固應善盡舉證責任。然因檢
    察官訊問證人、鑑定人等被告以外之人時，均能遵守法律規
    定而不致違法取供，並令具結，可信性極高，為兼顧理論與
    實務，乃於同法第一百五十九條之一明定檢察官於偵查程序
    取得被告以外之人所為陳述，除顯有不可信之情況者外，均
    有證據能力，得為證據。故被告等當事人、代理人、辯護人
    、輔佐人若主張其顯有不可信之情形者，本乎當事人主導證
    據調查原則，自應負舉證責任，否則，被告以外之人向檢察
    官所為之陳述，毋庸另為證明，原則上即得作為認定被告犯
    罪之證據。本件證人柯木環於偵查中之證述，查無顯有不可
    信之情況，自有證據能力。
  (二)按關於非供述證據之物證，或以科學、機械之方式，對於當
    時狀況所為忠實且正確之紀錄，性質上並非供述證據，均應
    無傳聞法則規定之適用；如該非供述證據非出於違法取得，
    並已依法踐行調查程序，即不能謂無證據能力（最高法院97
    年度臺上字第1401號、第6153號判決意旨可資參照）。本案
    卷附之照片，均非供述證據，係運用相機之機器功能，拍攝
    所形成之影像，不含有人類意思表達之供述要素，所拍攝內
    容現實情狀之一致性，係透過機械原理加以還原，並無人對
    現實情形之記憶、知覺經常可能發生之誤差。而扣案之本票
    1張，則為物證，且均與本案待證事實具有關聯性，此外，
    復無證據證明有何偽造、變造或公務員違法取得之情事，依
    法自得作為證據，而均有證據能力。
二、訊據被告劉惠芳、魏志朋一方面對上開恐嚇取財部分表示認
    罪，並對於有於上開時地藉詞將柯木環帶出店，載柯木環由
    臺中市太平區往台中市新社中興嶺方向行駛，其後由柯木環
    在臺中市○○區○○路1段593號7-11便利商店下車進入店內
    以金融卡提領其所有土地銀行帳戶內之存款5000元交付劉惠
    芳，再由柯木環開立票面金額各為6萬5000元之本票三張交
    予劉惠芳收執等情不諱，一方面又辯稱：並未對柯木環稱柯
    木環有對劉惠芳性侵害，僅稱柯木環係對劉惠芳不禮貌的行
    為，在上山也沒有提到要柯木環支付二十萬。柯木環陪劉惠
    芳到7-11裡面領5000元，是柯木環自己要領給劉惠芳的，沒
    有強迫柯木環領錢云云（見本院卷第101-103頁）。至於被
    訴以非法方法剝奪柯木環行動自由部份，被告二人則完全否
    認該犯行，辯稱：柯木環是自願上車的，柯木環之身體自由
    並未有任何拘束云云。惟查：
  (一)被告劉惠芳、魏志朋夥同『鐵牛』之成年男子，以恐嚇及將
    柯木環控制在自小客車等非法方法剝奪其行動自由之方式，
    取得告訴人柯木環給付之現金5000元及簽立之面額各為6萬
    5000元之三張本票等情，除據被告劉惠芳、魏志朋二人在審
    理時表示認罪外，亦經證人即告訴人柯木環於偵、審中具結
    證稱在卷（見99偵2406卷第53-55頁、第74-78頁、原審卷第
    92-97頁）。證人前後證述情節大致相符，此外監視器錄影
    畫面翻拍照片（98他6339卷(一)第20頁）、臺中市警察局搜索
    、扣押筆錄、扣押物品目錄表（中市警刑0000000000卷第
    27-30頁）、魏志朋0000-000000號電話網路資料查詢單及98
    年11月30日通聯紀錄（99偵2406卷第59頁、第64頁）等資料
    及本票一張扣案（其中二張未查獲，劉惠芳等人表示遺失，
    已掛失）可資佐證。足證被告二人之認罪與事實相符。
  (二)至於被告劉惠芳、魏志朋二人一方面又辯稱：並未對柯木環
    稱柯木環有對劉惠芳性侵害，僅稱柯木環係對劉惠芳不禮貌
    的行為，在上山也沒有提到要柯木環支付二十萬。柯木環陪
    劉惠芳到7-11裡面領5000元，是柯木環自己要領給劉惠芳的
    ，沒有強迫柯木環領錢云云，然如係單純以柯木環有不禮貌
    行為要脅，豈有要取二十萬元之巨款賠償？又柯木環苟非受
    被告劉惠芳、魏志朋及『鐵牛』者之恐嚇，豈會自己甘願領
    取5000元予劉惠芳，並再簽發每張各65,000元之本票三張予
    劉惠芳收執？被告等上開辯詞，在在均與常情不符，顯係避
    重就輕之詞，不足採信，被告劉惠芳、魏志朋二人恐嚇取財
    之犯行事證明確，犯行洵堪認定。
  (三)證人柯木環證稱提示扣案本票影本為伊所簽立，共簽發三張
    ，票面金額均相同，但日期不一樣，而發票日大概都是空白
    的，伊不太記得另外二張發票日是否空白等語（見原審卷第
    97頁反面），是柯木環於98年11月30日所簽發之另外二張本
    票並無證據足認有簽發發票日之日期，與扣案之本票均因欠
    缺應記載事項，屬無效之本票，附此敘明。
  (四)被告劉惠芳雖辯稱柯木環對伊親吻、愛撫之行為，伊非自願
    ，柯木環證稱二人之親吻、愛撫行為為兩相情願的為不實，
    請求對柯木環測謊云云，然本案事證已明，且被告二人其後
    亦對有對柯木環恐嚇取財部份認罪，核無再為測謊之必要，
    併此敘明。
  (五)被告二人雖否認其等有妨害柯木環之行動自由犯行，辯稱：
    柯木環是自願上車的，柯木環之身體自由並未有任何拘束云
    云。惟查本件被告劉惠芳找來魏志朋及身形為170多公分高
    、100餘公斤重之『鐵牛』，由劉惠芳至「歡瑩卡拉OK」店
    找柯木環，藉詞將柯木環帶出店，魏志朋、鐵牛旋即向前，
    由魏志朋對柯木環稱：你欺負我老大的女人「婷婷」，要柯
    木環上車談，並由『鐵牛』大聲稱進去啦，將柯木環推進去
    後座，由魏志朋駕車載往荒郊野外等情，已據證人即被害人
    柯木環於偵、審一致證稱屬，柯木環且在此一過程中被恐嚇
    領款五千元，簽發面額各六萬五千元之本票三張交付劉惠芳
    ，有如前述，可以佐證柯木環上開證述為真實，且依常情，
    柯木環如無受剝奪行動自由，大可要求回家，豈有任由魏志
    朋等人在黑夜載往山上荒郊野外之理？依經驗法則，柯木環
    之證言為可採，被告等辯稱柯木環係自願的云云，未限制其
    行動自由云云，顯與常情有違，無非圖卸刑責之詞，不足採
    信，茲柯木環本身係肢障之人，柯木環被推上車，旁邊又有
    身形壯碩之『鐵牛』看住，其間又被恐嚇領款五千元及簽發
    票面金額各為6萬5000元之本票三張交予劉惠芳收執，劉惠
    芳等三人得手後，始將柯木環載回，足見魏志朋、『鐵牛』
    、劉惠芳等人已係以非法之方法剝奪柯木環之行動自由甚明
    ，被告魏志朋、劉惠芳二人共同剝奪人行動自由之犯行事證
    明確，犯行洵堪認定，應依法論科。
三、論罪科刑：
  (一)按「刑法第302條之妨害自由罪，原包括私禁及以其他非法
    方法剝奪人之行動自由而言，所謂非法方法，當包括強暴脅
    迫等情事在內」（最高法院74年臺上字第3404號判例要旨參
    照）、「刑法第302條第1項之以其他非法方法剝奪人之行動
    自由罪，係屬概括規定，除本項前段所列舉之私行拘禁外，
    凡以其他各種非法之方法，而剝奪人之行動自由者均屬之」
    （最高法院71年度臺上字第2299號參照）。茲柯木環本身係
    肢障之人，柯木環被推上車，旁邊又有身形壯碩之『鐵牛』
    看住，其間又被恐嚇領款五千元及簽發票面金額各為6萬
    5000元之本票三張交予劉惠芳收執，劉惠芳等三人得手後，
    始將柯木環載回，足見魏志朋、『鐵牛』、劉惠芳等人已係
    以非法之方法剝奪柯木環之行動自由並對柯木環為恐嚇取財
    ，核係犯刑法第302條第1項之以其他非法方法剝奪人之行動
    自由罪及同法第346條第1項恐嚇取財罪。
  (二)被告劉惠芳、魏志朋二人與『鐵牛』就上開犯行有犯意聯絡
    與行為分擔，均為共同正犯。次按刑法部分條文於94年2月2
    日修正公布，95年7 月1日施行。其第55條規定之牽連犯廢
    除後，對於目前實務上以牽連犯予以處理之案例，依立法理
    由之說明，在適用上，得視其具體情形，分別論以想像競合
    犯或數罪併罰，予以處斷。是原經評價為牽連犯之案件，如
    其二行為間具有行為局部之同一性，或其行為著手實行階段
    可認為同一者，得認與一行為觸犯數罪名之要件相侔，而改
    評價為想像競合犯。至於不可認為一行為者，若依實質競合
    予以併罰，不無刑罰過度評價，依社會通念，並不符合刑罰
    公平原則，當亦難以一行為一罪論處。於此，倘所發生之數
    個犯罪行為，在犯罪之性質上，或依吾人日常生活經驗之見
    解上，其前後行為，在形態上雖屬分別獨立，但從同一法益
    之侵害性而言，因具一定程度之關連性，可認為一方吸收他
    方之犯罪行為，遂置他方於不論，較為適當，應可依吸收犯
    理論，認屬實質上一罪關係，而僅包括的論以一罪（最高法
    院96年度臺上字第4780號判決意旨參照）。被告二人所為刑
    法第302條第1項之以其他非法方法剝奪人之行動自由罪與刑
    法第346條第1項之恐嚇取財罪二罪，在自然意義上雖非完全
    一致，然二者仍有部分合致，且犯罪目的單一，依一般社會
    通念，認應評價為一罪方符合刑罰公平原則，如予數罪併罰
    ，反有過度處罰之疑，與人民法律感情亦未契合，按諸前揭
    說明，應論以想像競合犯，依刑法第55條之規定從一重之恐
    嚇取財罪論處。
四、原審判決認被告二人事證明確，並予論罪科刑，固非無見，
    惟查：柯木環本身係肢障之人，柯木環被推上車，旁邊又有
    身形壯碩之『鐵牛』看住，其間又被恐嚇領款五千元及簽發
    票面金額各為6萬5000元之本票三張交予劉惠芳收執，劉惠
    芳等三人得手後，始將柯木環載回，魏志朋、『鐵牛』、劉
    惠芳等人已係以非法之方法剝奪柯木環之行動自由，另觸犯
    刑法第302條第1項之以其他非法方法剝奪人之行動自由罪，
    有如前述，原判決就此部份未詳為勾稽，認被告魏志朋、劉
    惠芳二人此部份未構成妨害自由罪，核有未洽，檢察官執此
    指摘原判決此部份不當，為有理由，另被告魏志朋、劉惠芳
    二人於上訴本院後已對所犯恐嚇取財罪部份認罪，且與柯木
    環和解，賠償柯木環之損害，有和解書附卷可稽（見本院卷
    第74頁），原審均未及審酌，是以被告二人上訴否認有妨害
    自由犯行，固無可取，然原判決既有上開可議之處，即無可
    維持，自應由本院以撤銷改判。爰審酌被告二人不思循正當
    途徑獲取財物，而剝奪柯木環行動自由，並對柯木環恐嚇取
    財，危害社會治安，並影響告訴人柯木環之生活，兼衡以被
    告二人之犯罪動機、目的、手段、告訴人柯木環受有5000元
    財產損害（告訴人柯木環簽立之三張本票欠缺發票日期，為
    無效票據）、被告劉惠芳已依告訴人柯木環之要求，就另外
    二張告訴人柯木環簽發之本票向臺中市政府警察局太平分局
    新平派出所以遺失為由報案處理及犯後業與柯木環達成和解
    ，返還柯木環5000元等一切情狀，分別量處如主文所示之刑
    ，以示懲儆。
五、扣案之本票一張，為被告劉惠芳所有，因本件犯行所得之物
    ，應依刑法第38條第1項第3款規定，各於被告二人所為罪刑
    項下，宣告沒收。而告訴人柯木環所簽發之另外二張本票，
    業據被告劉惠芳向臺中市政府警察局太平分局新平派出所以
    遺失報請處理，復未扣案，爰不予宣告沒收。另扣案之空白
    本票一本非供犯罪所用之物，復查無積極證據足認與本件犯
    行有所關聯，自不予宣告沒收，併此敘明。
據上論結，應依刑事訴訟法第三百六十九條第一項前段、第三百
六十四條、第二百九十九條第一項前段，刑法第三百零二條第一
項、第三百四十六條第一項、第二十八條、第五十五條、第三十
八條第一項第三款、刑法施行法第一條之一第一項、第二項前段
，判決如主文。
本案經檢察官李月治到庭執行職務。
中    華    民    國   100    年    10    月    12    日
            刑事第六庭    審判長法  官  李  文  雄
                                法  官  黃  小  琴
                                法  官  蔡 王 金 全
上列正本證明與原本無異。
如不服本判決應於收受送達後十日內向本院提出上訴書狀，其未
敘述上訴理由者，並得於提起上訴後十日內向本院補提理由書 (
均須按他造當事人之人數附繕本)「切勿逕送上級法院」。
                                書記官  林  元  威
中    華    民    國   100    年    10    月    12    日